臺灣高等法院刑事裁定　　　　　　　　 100年度聲字第3015號
聲　請　人
即被　　告　呂紹明
選任辯護人　許進德律師
上列聲請人因違反貪污治罪條例等案件（本院100年度上訴字第
2413號），聲請撤銷羈押，本院裁定如下：
    主  文
聲請駁回。
    理  由
一、按對於審判長、受命法官、受託法官或檢察官所為下列處分
    有不服者，受處分人得聲請所屬法院撤銷或變更之：一、關
    於羈押、具保、責付、限制住居、搜索、扣押或扣押物發還
    、因鑑定將被告送入醫院或其他處所之處分，及第105條第3
    項、第4項所為禁止或扣押之處分。刑事訴訟法第416條第1
    項第1款定有明文。本件聲請人即被告呂紹明因違反貪污治
    罪條例等案件，經原審判處應執行有期徒刑15年，被告不服
    判決提起上訴，原審於民國100年8月15日將相關卷證及羈押
    中之被告解送本院，經本院值日法官訊問後，對被告為羈押
    處分，案件並分由本院以100年度上訴字第2413號案件審理
    中。被告倘對此項法官所為羈押處分不服者，依上開說明，
    即應依刑事訴訟法第416條向所屬法院聲請撤銷該羈押處分
    ，且法院就第416條之聲請所為之裁定，依同法第418條第1
    項前段規定不得提起抗告，縱本院100年8月15日押票上「不
    服羈押處分之救濟方法」欄內，誤植為應向法院提出「抗告
    」，亦不能動搖上開法律之規定，仍應以上開法律規定為準
    。是被告對此羈押處分不服提起「抗告」，依刑事訴訟法第
    418條第2項後段規定，視為已有撤銷法官所為羈押處分之聲
    請，是應由本院逕依聲請程序處理，核先敘明。
二、被告呂紹明因違反貪污治罪條例等案件，經原審判處應執行
    有期徒刑15年，被告不服該判決，提起上訴，經本院法官訊
    問後，認被告犯貪污治罪條例第5條第1項第2款之利用職務
    上機會詐取財物罪之嫌疑重大，所犯係最輕本刑5年以上有
    期徒刑之罪，經原審諭知應執行有期徒刑15年，此重刑足認
    有逃亡之虞，有刑事訴訟法第101條第1項第1款、第3款所定
    之情形，非予羈押，顯難進行審判或執行，有羈押之必要，
    依法執行羈押。此有本院100年8月15日刑事報到單、押票在
    卷可佐。
三、聲請意旨略以：依司法院釋字第665號解釋，重罪不得作為
    羈押之唯一要件。原裁定以被告呂紹明涉犯貪污治罪條例第
    5條第1項第2款之罪，有事實足認有逃亡之虞，而裁定予以
    羈押，但對被告具有逃亡之虞之相當理由，及被告有逃亡之
    虞之事實、理由，均未敘及，原裁定形同以被告所犯為5年
    以上有期徒刑之重罪作為羈押之唯一理由，違反上開司法院
    釋字第665號解釋意旨，請求撤銷原裁定云云。
四、按被告經法官訊問後，認為犯罪嫌疑重大，而有下列情形之
    一，非予羈押，顯難進行追訴、審判或執行者，得羈押之︰
    (一)逃亡或有事實足認為有逃亡之虞者。(二)有事實足認為有湮
    滅、偽造、變造證據或勾串共犯或證人之虞者。(三)所犯為死
    刑、無期徒刑或最輕本刑為5年以上有期徒刑之罪者。刑事
    訴訟法第101條第1項定有明文。又按羈押被告之目的，在於
    確保訴訟程式之進行、確保證據之存在、真實及確保刑罰之
    執行，而被告有無羈押之必要，及羈押後其原因是否仍然存
    在，有無繼續羈押之必要，應否延長羈押，均屬事實認定之
    問題，法院有依法認定裁量之職權，自得就具體個案情節予
    以斟酌決定，如就客觀情事觀察，法院許可羈押之裁定在目
    的與手段間之衡量並無明顯違反比例原則情形，即無違法或
    不當可言，且關於羈押原因之判斷，尚不適用訴訟上之嚴格
    證明原則，而應適用自由證明程式。又羈押之目的，除在於
    確保刑事偵查、審判程序之完成外，另亦有刑事執行保全之
    目的（最高法院98年度台抗字第405號裁定意旨參照）。
五、經查，被告呂紹明因違反貪污治罪條例等案件，因上訴於本
    院而未確定，而其所犯貪污治罪條例第5條第1項第2款之利
    用職務上之機會詐取財物罪之法定刑為「7年以上有期徒刑
    ，得併科新臺幣6千萬元以下罰金」，是其所犯為最輕本刑5
    年以上有期徒刑之罪，符合刑事訴訟法第101條第1項第3款
    所定之情形。雖司法院釋字第665號解釋認：「刑事訴訟法
    第101條第1項第3款規定，於被告犯該款規定之罪，犯罪嫌
    疑重大，且有相當理由認為有逃亡、湮滅、偽造、變造證據
    或勾串共犯或證人之虞，非予羈押，顯難進行追訴、審判或
    執行者，得羈押之。於此範圍內，該條款規定符合憲法第23
    條之比例原則，與憲法第8條保障人民身體自由及第16條保
    障人民訴訟權之意旨，尚無牴觸，惟倘單以犯重罪作為羈押
    要件，除可能背離羈押應係不得已之最後手段性外，對被告
    武器平等與充分防禦權行使之限制，亦有違背比例原則之虞
    ，更因無異刑罰之預先執行，違背無罪推定原則所禁止對未
    經判決有罪確定之被告執行刑罰，及禁止僅憑犯罪嫌疑就施
    予被告類似刑罰措施之精神。考諸上揭第3款規定之法理，
    實係因被告所犯為死刑、無期徒刑或最輕本刑為5年以上有
    期徒刑之罪，可以預期將受重刑宣判，其為規避刑罰執行而
    妨礙追訴、審判程序進行之可能性增加，國家刑罰權有難以
    實現之危險，是為防免其實際發生，在此維持重大之社會秩
    序及增進重大公共利益限度內（憲法第23條），乃具有正當
    性。從而，基於憲法保障人民身體自由之意旨，被告犯上開
    重罪條款且嫌疑重大者，仍應有相當理由認為其有逃亡、湮
    滅、偽造、變造證據或勾串共犯或證人等之虞，法院斟酌命
    該被告具保、責付或限制住居等侵害較小之手段，均不足以
    確保追訴、審判或執行程序之順利進行，此際予以羈押，方
    堪稱係屬維持刑事司法權有效行使之最後必要手段。是被告
    縱然符合上揭第3款之羈押事由，法官仍須就犯罪嫌疑是否
    重大、有無羈押必要、有無不得羈押之情形予以審酌，非謂
    一符合該款規定之羈押事由，即得予以羈押」等情。惟本件
    被告犯貪污罪條例第5條第1項第2款之利用職務上之機會詐
    取財物罪共5罪，依卷內相關證據資料，足認其犯罪嫌疑重
    大，且其所犯上開利用職務上之機會詐取財物罪5罪，併同
    其所犯之他罪，業經原審判處應執行有期徒刑15年在案，則
    將來案件若經判決有罪確定，依一般人畏懼重罪執行之心理
    ，被告逃匿以規避審判程序進行及刑罰執行之可能性甚高，
    有相當理由認為其有逃亡之可能，原羈押處分參酌卷內相關
    卷證資料，認被告涉犯貪污治罪條例第5條第1項第2款之利
    用職務上之機會詐取財物罪，犯罪嫌疑重大，其所犯為最輕
    本刑5年以上有期徒刑之罪，經原審諭知應執行有期徒刑15
    年，此重刑足認有逃亡之虞，已敘明被告有逃亡之虞之相當
    理由。又以被告身為法院民事執行處之書記官，利用職務上
    之機會，詐取債務人遭強制執行後之款項，合計金額高達1
    千餘萬元之犯罪型態、所為犯行對被害人及社會秩序之危害
    程度，審酌國家社會公益及被告基本權利，並就目的與手段
    依比例原則為權衡，若命被告具保、責付或限制住居等侵害
    較小之手段，均不足以確保審判或執行程序之順利進行，故
    原羈押處分認有羈押被告之必要，經核尚無違反經驗法則、
    論理法則、比例原則之情形。從而，被告聲請撤銷羈押，為
    無理由，應予駁回。
五、據上論斷，依刑事訴訟法第220條，裁定如主文。
中    華    民    國   100    年    9     月    29    日
                  刑事第五庭審判長法  官  王敏慧
                                  法  官  劉秉鑫
                                  法  官  白光華
以上正本證明與原本無異。
不得抗告。
                                  書記官  廖鴻勳
中    華    民    國   100    年    9     月    29    日